【裁判字號】    97,訴,603
【裁判日期】    971229
【裁判案由】    拆屋還地等
【裁判全文】
臺灣士林地方法院民事判決               97年度訴字第603號
原      告  交通部基隆港務局
法定代理人  丙○○
訴訟代理人  洪瑞燦律師
複代理人    蘇美妃律師
被      告  乙○○
訴訟代理人  謝生富律師
被      告  甲○
上列當事人間請求返還房屋事件，本院於97年12月15日言詞辯論
終結，判決如下：
    主  文
被告乙○○應將坐落臺北縣淡水鎮○○段新店小段六五之十三地
號土地，如附圖編號A 所示，面積二十五平方公尺之建物拆除後
，將該部分土地返還原告，並給付原告新臺幣捌萬肆仟柒佰陸拾
捌元，及自九十七年九月一日起至返還土地之日止，按月給付原
告新臺幣壹仟佰肆拾伍元。
被告甲○應將坐落臺北縣淡水鎮○○段新店小段六五之十三地號
土地上，如附圖編號B 、C 、D 所示，面積三十五平方公尺之建
物拆除後，將該部分土地返還原告，並給付原告新臺幣拾壹萬柒
仟零貳拾陸元，及自九十七年九月一日起至返還土地之日止，按
月給付原告新臺幣壹仟捌佰捌拾元。
訴訟費用由被告乙○○負擔五分之二，餘由被告甲○負擔。
本判決第一項於原告以新臺幣陸拾萬貳仟伍佰元被告乙○○供
擔保後，得假執行；本判決第二項於原告以新臺幣捌拾捌萬伍仟
伍佰元為被告甲○供擔保後得假執行。但被告乙○○如以新臺幣
壹佰捌拾玖萬柒仟伍佰元、被告甲○如以新臺幣貳佰陸拾伍萬陸
仟伍佰元預供擔保得免為假執行。
   事實及理由
壹、程序方面
    按「訴狀送達後，原告不得將原訴變更或追加他訴。但有下
    列各款情形之一者，不在此限：一、被告同意者。二、請求
    之基礎事實同一者。三、擴張或減縮應受判決事項之聲明者
    。四、因情事變更而以他項聲明代最初之聲明者。五、該訴
    訟標的對於數人必須合一確定時，追加其原非當事人之人為
    當事人者。六、訴訟進行中，於某法律關係之成立與否有爭
    執，而其裁判應以該法律關係為據，並求對於被告確定其法
    律關係之判決者。七、不甚礙被告之防禦及訴訟之終結者。
    被告於訴之變更或追加無異議，而為本案之言詞辯論者，視
    為同意變更或追加。」民事訴訟法第255 條定有明文。本件
    原告於訴狀送達後追加被告甲○，對被告乙○○訴訟上防禦
    權之行使尚無影響，且因被告甲○之加入而促進紛爭之一次
    解決，就訴訟經濟而言，應無不准許追加之理。另原告起訴
    時聲明為「被告乙○○應將坐落臺北縣淡水鎮○○段新店小
    段65-13地號土地上，門牌號碼臺北縣淡水鎮○○路11巷3號
    ，面積48平方公尺之建物拆除後，將土地返還原告，並給付
    原告新臺幣（下同）152,460 元，及自民國97年5 月1 日起
    至返還土地日止，按月給付原告新臺幣2,583 元。」，嗣於
    訴訟進行中，經本院至現場履勘測量後，變更聲明為如下原
    告主張所示，核屬減縮、擴張應受判決事項之聲明，揆諸前
    開規定，自應准許。
貳、實體方面
一、原告主張：座落臺北縣淡水鎮○○段新店小段65-13 地號土
    地（下稱65-13 地號土地）為淡水鎮所有，原告為管理者。
    被告2 人無合法權源，於系爭土地上營造建物使用，被告甲
    ○更將建物出租予他人經營「非洲部落藝術」、「波羅的海
    」「陶笛外科醫生」等商店使用，受有相當於租金之利益，
    致原告受有相當於租金之損害。為此，依民法第767 條規定
    ，訴請被告拆屋還地，另依民法第179 條規定，請求被告返
    還最近5年因無權占有65-13地號土地所受之利益等語。並聲
    明：(一)被告乙○○應將坐落臺北縣淡水鎮○○段新店小段65
    -13地號土地，如附圖編號A所示，面積25平方公尺之建物拆
    除後，將土地返還原告，並給付原告84,768 元，及自97年9
    月1日起至返還土地之日止，按月給付原告1,345元。(二)被告
    甲○應將坐落臺北縣淡水鎮○○段新店小段65-13 地號土地
    上，如附圖編號B 、C 、D 所示，面積35平方公尺之建物拆
    除後，將土地返還原告，並給付原告117,026元，及自97年9
    月1日起至返還土地之日止，按月給付原告1,883元。(三)原告
    願供擔保請准宣告假執行。
二、被告乙○○則以：系爭65-13 地號土地屬淡水鎮公所之公有
    財產，並非國有財產，原告並非國有財產之管領機關，自無
    爰引最高法院51年臺上字第2680號判例主張代表淡水鎮公所
    行使所有權人權利之餘地，故原告提起本件訴訟為當事人不
    適格；被告乙○○所有門牌號碼臺北縣淡水鎮○○路11巷3
    號之建物，原係坐落於臺北縣淡水鎮○○段新店小段65-8地
    號土，且每年由淡水鎮公所向被告乙○○收取使用土地補償
    金，後由65-8地號土地分割增加65-13 地號土地，是被告乙
    ○○所繳交之補償金應已包含使用65-13 地號土地之部分。
    又系爭建物於82年7 月21日前已實際使用65-13 地號土地，
    並繳清最近5 年使用補償金，依臺北縣縣有財產管理自治條
    例第6 條第1 項第2 款規定，被告乙○○既已提出承租之申
    請，淡水鎮公所自應准予辦理承租，被告乙○○並未無權占
    用65-13 地號土地。等語置辯。並聲明：(一)原告之訴及假執
    行之聲請均駁回。(二)如受不利判決，願供擔保請准宣告免為
    假執行。至被告甲○則引用被告乙○○之前開抗辯及聲明。
三、不爭執事項：
  (一)臺北縣淡水鎮○○段新店小段65-8地號土地之所有權人為淡
    水鎮，管理者為淡水鎮公所。
  (二)臺北縣淡水鎮○○段新店小段65-13 地號土地之所有權人為
    淡水鎮，原告則為管理者。其89年7 月至92年12 月、93年1
    月至96年7 月之申報地價分別為每平方公尺10,800元、每平
    方公尺12, 300 元。
  (三)被告乙○○所有之臺北縣淡水鎮○○路11巷3 號建物開設「
    阿媽的酸梅湯」、被告甲○所有之建物開設「非洲部落藝術
    」、「波羅的海」、「陶笛外科」，分別占用臺北縣淡水鎮
    ○○段新店小段65-13 地號土地上之位置、面積，如附圖編
    號A 、B 、C 、D 所示。
  (四)上開事實，且有土地登記謄本（本院卷第33頁、第10頁）、
    地價第2 類謄本（本院卷第16頁），附卷可稽。並經本院至
    現場履勘，囑託臺北縣淡水地政事務所就上開兩造確認之標
    的測量占用系爭地號範圍、面積，製有如附圖所示複丈成果
    圖可稽（本院卷第58頁、第61頁）。上開事實堪以認定。
四、本院得心證之理由：
    兩造爭執事項(1)原告並非所有權人，是否具備當事人適格？
    (2)臺北縣淡水鎮○○段新店小段65-13 地號分割自65-8地號
    之土地，是被告先前所給付之補償金，應該包括占用系爭土
    地之部分，該補償金性質為何？被告是否無權占用？(3)倘認
    定被告無權占用，相當於租金之不當得利如何計算？
  (一)按國有財產撥給各地國家機關使用者，名義上雖仍為國有，
    實際上即為使用機關行使所有人之權利，故本院對於是類財
    產，向准由管領機關起訴，代國家主張所有權人之權利，被
    上訴人持有所有權狀及駐用房屋保管卡，原審認其得為起訴
    行使所有人之權利尚非無據，最高法院51年台上字第2680號
    判例可資參照。所謂當事人適格係指，訴訟事件其當事人有
    無主張權利之資格，原告雖非系爭土地之所有權人，然為管
    理機關，有管理處分權，自有權提出本件訴訟，被告辯稱原
    告不具備當事人適格，顯不可採。
  (二)被告乙○○提出、甲○提出淡水鎮公所繳款書，其內容為占
    用臺北縣淡水鎮○○段新店小段65-8、65-10 地號土地之使
    用補償金，被告辯稱系爭土地自65-8地號土地分割，故繳納
    前開賠償金，已包括占用系爭65-13 地號之土地，前開補償
    金屬租金性質，原告不得主張被告無權占用及返還不當得利
    云云。然查，上開繳款書性質係屬侵權行為損害賠償金、不
    當得利之返還，並非租金，有繳款書及臺北縣淡水鎮公所函
    （本院卷第34頁）在卷可按，被告以繳納前開費用推論有租
    賃關係，顯與事實不符。又依據土地謄本，系爭65-13 地號
    土地雖自65-8地號土地分割，但於86年間即完成分割，而臺
    北縣淡水鎮於96年5 月30日淡水地政事務所測量複丈後，依
    據複丈後之結果，被告乙○○占用65-8地號土地55平方公尺
    、被告甲○占用65-8、65-10 地號土地共58平方公尺，依據
    上開結果通知被告二人繳交補償費，被告二人繳納之補償金
    並未包含由原告機關管理之65-13 地號土地，此有臺北縣淡
    水鎮公所97年11月11日北縣淡財字第0970041503號函在卷可
    按（本院卷135 、136 、137 頁），是系爭土地，被告二人
    均未給付任何補償金，渠等前開辯稱並無可信。
  (三)被告雖曾提出承租鎮有土地之申請書，然未經土地所有人或
    管理機關同意，僅憑被告單方意願無法成立租賃契約，被告
    二人占用系爭土地，為兩造所不爭，惟被告無法提出有權占
    用之權源，當屬無權占用。
  (四)按所有人對於無權占有或侵奪其所有物者，得請求返還之。
    對於妨害其所有權者，得請求除去之，民法第767 條定有明
    文。原告為系爭土地管理權人，被告所有建物占用系爭土地
    情形復經本院認定如上所述，且其占用使用復無合法正當權
    源，自屬無權占有，被告乙○○應將坐落臺北縣淡水鎮○○
    段新店小段65 -13 地 號土地，如附圖編號A 所示，面積25
    平方公尺之建物拆除後，將該部分土地返還原告。被告甲○
    應將坐落臺北縣淡水鎮○○段新店小段65-13 地號土地上，
    如附圖編號B 、C 、D 所示，面積35平方公尺之建物拆除後
    ，將該部分土地返還原告，洵屬有據。
  (五)被告所有之系爭建物無權占有系爭土地占用部分當受有相當
    租金之利益，致為原告受損，衡諸上開說明，原告自得請求
    被告返還相當租金之不當得利。查，系爭土地之申報地價業
    如前述，徵諸系爭土地所在位置係在臺北縣淡水鎮，正面為
    淡水河，左側為巷道，被告乙○○經營「阿媽的酸梅湯」、
    被告甲○出租他人經營「非洲部落藝術」、「波羅的海」、
    「陶笛外科醫生」，作為商業用途，業據本院履勘屬實，製
    有勘驗筆錄（見本院卷第58頁）等節，本院認原告主張本件
    不當得利損害金以申報地價年息百分之5.25為適當。又被告
    二人占用系爭土地面積分別為25、35平方公尺，原告得請求
    之起訴日（被告乙○○、甲○分別係97年5 月、6 月）前五
    年之不當得利損害金應為84,768元、117,026 元（計算式詳
    如後述）。
  (六)被告自起訴之後迄今，仍繼續占有使用系爭土地，於返還系
    爭土地前，將按月受有相當租金之不當得利，從而，原告本
    於民法第179 條規定請求被告乙○○給付系爭土地占用部分
    於起訴前5 年期間相當租金不當得利84,768元及自97年9 月
    1 日起至返還系爭土地占用部分之日止，按月給付原告1,34
    5 元，被告甲○給付系爭土地占用部分於起訴前5 年期間相
    當租金不當得利117,026 元及自97年9 月1 日起至返還系爭
    土地占用部分之日止，按月給付原告1,883 元，為有理由，
    應予准許。
七、兩造陳明願供擔保請為宣告假執行或免為假執行，經核均與
    規定相符，爰分別酌定相當之擔保金額予以宣告。
八、本件事證已臻明確，至於被告乙○○提出測量建物之全部面
    積，以及占用65-8地號土地之位置面積，本院認為均無必要
    ，經審酌均與本院前揭判斷不生影響，爰不一一詳予論述，
    附此敘明。
九、據上論結，原告之訴為有理由，並依民事訴訟法第78條、第
    390 條第2 項、第392 條第2 項，判決如主文。
中    華    民    國    97    年    12    月    29    日
                  民事第一庭  法  官  絲鈺雲
以上正本證明與原本無異。
如對本判決上訴，應於判決送達後20日內向本院提出上訴狀。
中    華    民    國    98    年    1     月    5     日
                              書記官  高楚安
計算式：
一、乙○○部分
(一)92年5 月1 日至92 年12月31日：
  申報地價10,800元×系爭土地占用部分面積25平方公尺×年息
  5.25% ×8 月＝9,448 元，每月租金元以下四捨五入）。
(二)93年1月1日起至97年8月31日止：
  申報地價12,300元×系爭土地占用部分面積25平方公尺×年息
  5 .25% ×56 月＝75,320元，每月租金元以下四捨五入，以下
  同）。每月1,345元。
二、甲○部分
(一)92年6 月1 日至92 年12月31日：
  申報地價10,800元×系爭土地占用部分面積35平方公尺×年息
  5.25% ×7 月＝11,578元，每月租金元以下四捨五入）。
(二)93年1月1日起至97年8月31日止：
  申報地價12,300元×系爭土地占用部分面積35平方公尺×年息
  5.25% ×56月＝105,448 元，元以下四捨五入，以下同）。每
  月1,883 元。


司法院資訊處製作；財團法人民間司法改革基金會備份。
